【裁判字號】    99,台上,3174
【裁判日期】    990521
【裁判案由】    偽造文書
【裁判全文】
最高法院刑事判決            九十九年度台上字第三一七四號
上  訴  人  台灣高等法院檢察署檢察官
被      告  甲○○
            乙○○
上列上訴人因被告等偽造文書案件，不服台灣高等法院中華民國
九十六年十二月二十日第二審判決（九十六年度上訴字第四八二
０號，聲請簡易判決處刑案號：台灣士林地方法院檢察署九十六
年度偵字第二六二八號），提起上訴，本院判決如下：
    主  文
原判決撤銷，發回台灣高等法院。
    理  由
本件原判決以檢察官聲請簡易處刑意旨略稱：被告甲○○、乙○
○（下稱甲○○等二人）分別為吳秋桂所生次子吳火圍、四子吳
文清之妻，吳秋桂生前與吳火圍同住，乃將其設於台北市士林區
農會（下稱士林區農會）帳號：0000000000帳戶，及
設於中華郵政股份有限公司陽明山郵局（下稱陽明山郵局）局號
：0000000、帳號：0000000帳戶之取款印鑑交予
甲○○保管。甲○○等二人明知吳秋桂已於民國九十二年十一月
九日死亡，無從授權渠等使用其印鑑，竟基於偽造私文書之犯意
聯絡，由甲○○指示乙○○於翌日（同年月十日）上午十時五十
分許，至陽明山郵局委由不知情者填寫「郵政存簿儲金提款單」
（下稱提款單），並盜用吳秋桂之印鑑後，持以行使並領取吳秋
桂在該局帳戶內所有存款新台幣（下同）四萬九千二百二十四元
；甲○○復於同日上午十一時二十分許，至士林區農會填寫「存
摺類存款取款憑條」（下稱取款條），盜用吳秋桂印鑑後，持以
行使，領取吳秋桂在該農會帳戶內之存款八百四十九元。甲○○
等二人共計領得吳秋桂生前存款五萬零七十三元，足生損害於陽
明山郵局及士林區農會對吳秋桂死亡後存款管理及全體繼承人遺
產繼承權之正確性等情。因認被告甲○○等二人共犯刑法第二百
十六條、第二百十條行使偽造私文書罪嫌云云。經審理結果，認
不能證明甲○○等二人犯罪，而維持第一審諭知甲○○等二人無
罪之判決，駁回檢察官在第二審之上訴，固非無見。
惟按刑法之偽造文書罪，以行為人無製作權而捏造他人名義製作
文書，足以生損害於公眾或他人為構成要件，並不以行為人係基
於不法所有意圖之動機為必要。且所謂「足以生損害於公眾或他
人」，亦以有生損害之虞即已足，而不必確有損害之發生。次按
權利能力終於死亡，其權利義務因死亡而發生繼承，由繼承人承
受。且繼承人有數人時，在分割財產前，各繼承人對於遺產全部
為公同共有，為民法第一千一百四十七條、第一千一百五十一條
所明定。又委任關係，因當事人一方死亡、破產或喪失行為能力
而消滅，民法第五百五十條前段亦定有明文。原判決採信甲○○
等二人否認犯罪所執之辯解，無非以：吳秋桂與甲○○夫妻同住
，吳秋桂過世前年邁體弱，有可能授權甲○○使用印鑑，提領存
款，以支付醫藥費、生活費用及日後之喪葬費；告訴人對甲○○
等二人所辯：所提款項係用於支付喪葬費一節，亦無意見。另依
遺產及贈與稅法第十七條第一項第十款之規定，被繼承人之喪葬
費應由遺產總額中扣除，甲○○所提供之款項，不足以支應喪葬
費，至於金融行庫被提款後不必支付利息，亦無損害等理由，而
為有利甲○○等二人之認定。惟按遺產與贈與稅法第十七條第一
項第十款關於被繼承人之喪葬費以一百萬元計算，自遺產總額中
扣除，免徵遺產稅之規定，僅係遺產稅計算範圍之規定，已難以
執為非遺產繼承人，亦非以遺產管理人或遺囑執行人身分者，得
以任意製作被繼承人名義之提款單提款之依據。且依原判決理由
之說明，吳秋桂亡故後，其繼承人有甲○○等二人之配偶及其長
子吳武男、三子吳文標，以及長女即告訴人譚吳照子等共五人，
依前揭規定，因吳秋桂死亡而發生遺產繼承原因之時，其遺產即
由上開繼承人五人公同共有，則甲○○等二人何以得未經全體公
同共有人之同意，而擅自以吳秋桂名義製作吳秋桂之提款單，提
取吳秋桂名下之存款？即非無疑。縱吳秋桂生前有可能授權甲○
○使用其印鑑提領存款，其委任關係，亦因吳秋桂之死亡而消滅
，則甲○○等二人於吳秋桂死亡之後，猶冒偽其名義，製作提款
單，能否謂不該當偽造私文書之要件，尤宜釐清。再金融機關就
其行庫之客戶存款有保管之責，倘被存款戶要求提款，金融業者
必需依規定或約定為相關之審核，始得付款，否則難以對抗真正
權利人之權利主張。職是之故，倘存款戶亡故後，金融業者是否
仍得憑該存款戶之印鑑付款？苟必須審核權利人或經權利人之委
託始得准許提款；則甲○○等二人未告知吳秋桂已經亡故而持吳
秋桂之印鑑，逕向士林區農會及陽明山郵局提取已故之吳秋桂在
該等行庫之存款，能否謂渠等所為均無足以生損害於士林區農會
及陽明山郵局對於已故存款人之存款管理？又繼承原因發生後，
部分繼承人擅自提領被繼承人之存款使用，其所為對於全體繼承
人繼承權之正確性，得否謂全無損害之虞？亦堪研求。凡此攸關
甲○○等二人是否有偽造私文書犯行之判斷，自應詳查慎斷，以
為判斷之依據。乃原審未遑究明，遽以甲○○等二人可能經吳秋
桂之授權，而所得款項用於治喪，及陽明山郵局及士林區農會因
存款被提取，而不必支付利息，即無足以生損害於上開行庫，而
為有利甲○○等二人之認定，即嫌速斷，難謂無調查職責未盡及
判決理由不備之違誤。以上或為檢察官上訴意旨所指摘，或為本
院得依職權調查之事項，應認原判決有撤銷發回之原因。
據上論結，應依刑事訴訟法第三百九十七條、第四百零一條，判
決如主文。
中    華    民    國  九十九  年    五    月  二十一  日
                      最高法院刑事第三庭
                          審判長法官  林  增  福
                                法官  張  清  埤
                                法官  陳  世  雄
                                法官  何  菁  莪
                                法官  邱  同  印
本件正本證明與原本無異
                                      書  記  官
中    華    民    國  九十九  年    五    月  二十六  日
                                                      V

司法院資訊處製作；財團法人民間司法改革基金會備份。
